【裁判字號】    98,重訴,26
【裁判日期】    980430
【裁判案由】    分割共有物
【裁判全文】
臺灣新竹地方法院民事判決              98年度重訴字第26號
原      告  癸○○
訴訟代理人  卯○○
兼訴訟代理
人          子○○
被      告  酉○○
訴訟代理人  午○○
被      告  宙○
            未○
            Ｄ○○
            乙○○
            丙○○
            丁○○
            申○○寅○之繼承.
兼上七人
訴訟代理人  辰○○
複  代理人  Ｄ○○
被      告  Ｆ○○
訴訟代理人  辰○○
            Ｄ○○
被      告  玄○○
            Ｂ○○
            Ａ○○
兼  上一人
法定代理人  巳○○○
被      告  宇○○
            天○○
                        4號
            地○○
            亥○○
上八人共同
訴訟代理人  Ｄ○○
被      告  辛○○
            壬○○
            庚○○
            戊○○
            己○○
            Ｈ○○
            財政部國有財產局台灣中區辦事處新竹分處即
            彭歲之遺產管理人
上  一  人
法定代理人  丑○○
訴訟代理人  Ｇ○○
被      告  黃○○戌○○繼承.
訴訟代理人  Ｅ○○戌○○繼承.
                        之5
訴訟代理人  甲○○
被      告  Ｃ○○寅○之繼承.
上列當事人間分割共有物事件，本院於民國98年3月31日辯論終
結，判決如下：
    主  文
兩造共有坐落新竹市○○段四五九地號土地，地目建，面積五五
三九點五三平方公尺，准予分割。其分割方法為：如附圖所示編
號A部分，面積九二三點二六平方公尺，分歸原告癸○○、子○○，以應有部分各三一五０分之三一四一、三一五０分之九維持
共有；如附圖所示編號B1部分，面積二三０點八二平方公尺，分
歸被告Ｈ○○所有；如附圖所示編號B2部分，面積二三０點八二
平方公尺，分歸被告乙○○所有；如附圖所示編號B3部分，面積
二三０點八二平方公尺，分歸被告丙○○所有；如附圖所示編號
B4部分，面積二三０點八二平方公尺，分歸被告丁○○所有；如
附圖所示編號Ｃ部分，面積二五六四點六平方公尺，分歸被告酉
○○所有；如附圖所示編號D1部分，面積一０二點五八平方公尺
，分歸被告財政部國有財產局台灣中區辦事處新竹分處即彭歲之
遺產管理人所有；如附圖所示編號D2部分，面積一０二點五八平
方公尺，分歸被告宙○所有；如附圖所示編號D3部分，面積一五
三點八七平方公尺，分歸被告辰○○所有；如附圖所示編號D4部
分，面積一五三點八七平方公尺，分歸被告Ｄ○○所有；如附圖
所示編號D5部分，面積三０七點七五平方公尺，分歸被告Ｃ○○
、申○○，以應有部分各二分之一維持共有；如附圖所示編號D6
部分，面積一０二點五八平方公尺，分歸被告未○所有；如附圖
所示編號D7部分，面積一０二點五八平方公尺，分歸被告巳○○○、Ｆ○○、玄○○、Ｂ○○、Ａ○○、宇○○、天○○、地○○、亥○○、辛○○、壬○○、庚○○、戊○○、己○○等人共
同取得，並按其等應繼分之比例保持公同共有；如附圖所示編號
D8部分，面積一０二點五八平方公尺，分歸被告黃○○所有。
訴訟費用由原告癸○○負擔一八九００分之三一四一；原告子○○負擔一八九００分之九；被告Ｈ○○、乙○○、丙○○、丁○○各負擔二四分之一；被告酉○○負擔五四分之二五；被告辰○○、Ｄ○○各負擔一０八分之三；被告Ｃ○○、申○○各負擔一
０八分之三；被告宙○、未○、黃○○、財政部國有財產局台灣
中區辦事處新竹分處即彭歲之遺產管理人各負擔五四分之一；餘
由巳○○○、Ｆ○○、玄○○、Ｂ○○、Ａ○○、宇○○、天○○、地○○、亥○○、辛○○、壬○○、庚○○、戊○○、己○○等人連帶負擔。
    事實及理由
壹、程序方面：
一、被告辛○○、壬○○、庚○○、戊○○、己○○均未於言詞
    辯論期日到場，核無民事訴訟法第三百八十六條所列各款情
    形，爰依原告聲請，由其一造辯論而為判決。
二、本件被告寅○、戌○○於訴訟繫屬中死亡。被告寅○部分由
    被告申○○、Ｃ○○聲明承受訴訟；被告戌○○部分由黃○○聲明承受訴訟，於法均無不合，核先敘明。
貳、實體方面：
一、原告起訴主張：
(一)坐落新竹市○○段459地號土地，地目建，面積5539.53平方
    公尺（下稱系爭土地）係兩造所共有。系爭土地並無不能分
    割情形，兩造間亦未訂立不分割之契約，乃因共有人眾多，
    散居各地，難獲分割之協議，為期土地之合理分配及利用，
    爰依民法第823條、第824條之規定請求分割系爭土地。
(二)系爭土地之共有人多因繼承而取得，目前依據土地上原有種
    植之樹叢為界，及先人口頭約定分管而管理使用之。使用現
    況約為原告子○○、癸○○使用西北側；被告Ｈ○○、乙○○、丙○○、丁○○等人使用東北側建造三層RC造樓房兩棟
    ；西南側及中段土地則為被告酉○○之祖厝所在及供耕作使
    用；東南側則有被告黃○○所有之鐵皮屋一間。
(三)原告對於分得如附圖所示編號A部分，面積923.26平方公尺
    ，並由原告癸○○、子○○，以應有部分各3150分之3141、
    3150分之9維持共有沒有意見。
(四)並聲明：新竹市○○段459地號土地如起訴狀所示附圖紅色
    部分A面積923.255平方公尺分割為原告子○○、癸○○共有
    ；其中藍色部分B面積923.255平方公尺，分割為被告Ｈ○○
    、乙○○、丙○○、丁○○等4人共有；其中綠部分C面積
    2564.597平方公尺，分割為被告酉○○所有；其中橘色部分
    D面積1128.423平方公尺，分割為被告財政部國有財產局台
    灣中區辦事處新竹分處即彭歲之遺產管理人、Ｃ○○、申○○、黃○○、宙○、未○、辰○○、Ｄ○○、巳○○○、Ｆ
    ○○、玄○○、Ｂ○○、Ａ○○、宇○○、天○○、地○○
    、亥○○、辛○○、壬○○、庚○○、戊○○、己○○等人
    共有。
二、被告Ｈ○○、乙○○、丙○○、丁○○部分：
    如附圖所示丙建物為被告Ｈ○○所有；丁建物為被告乙○○
    所有；戊建物為被告丙○○、丁○○所有。被告Ｈ○○、乙○○、丙○○、丁○○同意各分得如附圖所示編號B1、B2、
    B3、B4部分，面積各230點82平方公尺，有關其上建物坐落
    之土地與實際分得土地位置不符之問題，由被告Ｈ○○、乙○○、丙○○、丁○○另行協議處理。
三、被告酉○○部分：
    如附圖所示之甲建物為被告酉○○所有之祖厝，同意如附圖
    所示編號Ｃ部分，面積2564.6平方公尺，分歸被告酉○○所
    有。
四、被告財政部國有財產局台灣中區辦事處新竹分處即彭歲之
    遺產管理人：
    同意如附圖所示編號D1部分，面積一０二點五八平方公尺，
    分歸被告財政部國有財產局台灣中區辦事處新竹分處即彭歲
    之遺產管理人所有，惟如附圖所示D8之土地上，被告黃○○
    所有之鐵皮建物，尚有部分佔用如附圖所示之D1部分土地，
    應由被告黃○○再與被告財政部國有財產局台灣中區辦事處
    新竹分處即彭歲之遺產管理人協商處理佔用部分之相關問題
    。
五、被告宙○、辰○○、Ｄ○○部分：
    被告宙○、辰○○、Ｄ○○同意如附圖所示編號D2部分，面
    積102.58平方公尺，分歸被告宙○所有；如附圖所示編號D3
    D4部分，面積各153.87平方公尺，分別由被告辰○○、Ｄ○○所有。
六、被告Ｃ○○、申○○：
    被告Ｃ○○、申○○係寅○之繼承人，業已辦畢繼承登記，
    於系爭土地上各有108分之3之應有部分。如附圖所示編號D5
    部分，面積307.75平方公尺，同意分歸被告Ｃ○○、申○○
    ，以應有部分各二分之一維持共有。
七、被告未○部分：
    被告未○同意就如附圖所示D6、D7、D8部分與被告巳○○○
    等14名公同共有人、被告黃○○，以抽籤方式決定何人取得
    何塊土地。如無法抽籤，願取得D8之土地。依歷來之使用方
    式，被告未○係使用如附圖所示D6部分之土地。
八、被告巳○○○、Ｆ○○、玄○○、Ｂ○○、Ａ○○、宇○○
    、天○○、地○○、亥○○等9人：
    被告巳○○○、Ｆ○○、玄○○、Ｂ○○、Ａ○○、宇○○
    、天○○、地○○、亥○○等9人與被告辛○○、壬○○、
    庚○○、戊○○、己○○等5人，就系爭土地公同共有54分
    之1。就系爭土地之使用，原約定使用如附圖所示D7部分之
    土地，故如可自由選擇，希望能分得如附圖所示D7部分之土
    地，如無法分得如附圖所示D7部分之土地，亦應抽籤較為公
    平。
九、被告黃○○部分：
    法院裁判分割共有物時，應斟酌各共有人之意願、利害關係
    、分割前之使用狀態、共有物之性質及價值、經濟效益等有
    關情狀，其分割方法始得謂為適當。系爭土地為建地，應以
    面積較大、能與鄰地合併開發且形狀方正之分割方法，始能
    發揮最大經濟效用。被告黃○○就如附圖所示D6、D7、D8之
    分割方式，業與被告未○取得協議，被告未○及被告黃○○
    分得之土地希望能緊臨，不希望以抽籤方式決定，避免被告
    未○與被告黃○○之土地中間夾有較難整合開發之巳○○○
    等14人公同共有之土地，而影響土地之最大經濟效用。
十、被告辛○○、壬○○、庚○○、戊○○、己○○等5人未於
    言詞辯論期日到庭，亦未提出書狀為任何陳述。
、法院之判斷：
一、原告主張新竹市○○段459地號土地為兩造所共有，原告癸○○應有部分為18900分之3141；原告子○○應有部分為189
    00分之9；被告Ｈ○○、乙○○、丙○○、丁○○應有部分
    各24分之1；被告酉○○應有部分54分之25；被告辰○○、
    Ｄ○○、Ｃ○○、申○○應有部分各108分之3；被告宙○、
    未○、黃○○、財政部國有財產局台灣中區辦事處新竹分處
    即彭歲之遺產管理人之應有部分各54分之1；其餘54分之1則
    由被告巳○○○、Ｆ○○、玄○○、Ｂ○○、Ａ○○、宇○○、天○○、地○○、亥○○、辛○○、壬○○、庚○○、
    戊○○、己○○等人（簡稱巳○○○等14人）公同共有。兩
    造並無依使用目的不能分割之情形，兩造間亦無不為分割之
    約定等情，業據提出土地登記簿謄本、地籍圖謄本等為證，
    且均為被告所不爭執，堪信屬實。按各共有人得隨時請求分
    割共有物，但因物之使用目的不能分割或契約定有不分割之
    期限者，不在此限，民法第823條第1項定有明文。本件系爭
    土地依前所述，既無不能分割之限制，兩造間亦無不為分割
    之約定，則原告請求分割系爭土地，按諸前開說明，為法之
    所許，應予准許。
二、系爭土地之使用現狀，經勘驗結果，並佐以卷附地籍圖謄本
    、系爭土地之土地登記簿謄本、勘驗筆錄，可知現況為：系
    爭土地之東側、南側有產業道路，路寬約3公尺，另系爭土
    地上有如附圖所示編號甲至戊等建物坐落其上，其中甲建物
    三合院為被告酉○○之祖厝；丙、丁建物則分為被告Ｈ○○
    、乙○○所有；戊建物則為丙○○、丁○○所有；乙建物係
    鐵皮造，為被告黃○○所有。
三、兩造就系爭土地之約定使用方法，均不爭執如附圖所示A部
    分土地為原告使用；B1至B4部分為被告Ｈ○○、乙○○、丙○○、丁○○等人所使用，C部分為被告酉○○所使用，另
    其餘被告則使用D1至D8部分之土地，其中D6、D7、D8部分向
    來約定分別由被告未○、巳○○○等14人及被告黃○○所使
    用。故本件原告及被告Ｈ○○、乙○○、丙○○、丁○○、
    酉○○、財政部國有財產局即彭歲之遺產管理人、宙○、辰
    ○○、Ｄ○○、Ｃ○○、申○○均同意如主文所示之分割方
    法。僅被告未○、巳○○○等14人、黃○○部分就何人分得
    附圖編號D6、D7、D8之土地有所爭執，無法取得協議。經查
    ，被告未○、巳○○○等14人、黃○○原約定使用系爭土地
    之方法為被告未○使用D6之位置、被告巳○○○等14人使用
    D7之位置、被告黃○○使用D8之位置，乃兩造所不爭執，被
    告未○、巳○○○等14人、黃○○既無法就D6、D7、D8之分
    割方法取得協議，本院即參酌原約定使用位置，定分割之方
    法。被告黃○○固陳明希望能與被告未○分得之土地相鄰，
    惟因被告黃○○、被告未○就日後是否有合併使用土地之計
    畫，尚屬未定，而附圖編號D6至D8之土地面積均等，地形方
    整，縱不合併使用，亦得發揮一定之經濟效益，故本院認尚
    無須將被告黃○○及被告未○之土地分割為相鄰，以配合系
    爭土地向來之使用方法並兼顧被告巳○○○等14人之利益。
四、末按分割共有物之訴訟，為形式之訴訟事件，本質上乃非訟
    事件，訴訟結果雖准許分割，惟分割結果對兩造均屬有益，
    訴訟費用不宜單獨命一造負擔，應由兩造依其應有部分比例
    負擔，較為公平，爰判決由兩造按其應有部分比例負擔。
五、訴訟費用負擔之依據：民事訴訟法第80條之1。
中    華    民    國    98    年    4     月    30    日
                  民事第一庭    法      官  蔡孟芳
以上正本係照原本作成。
如對本判決上訴，須於判決送達後20日內向本院提出上訴狀。
中    華    民    國    98    年    4     月    30    日
                                書記官  李慧娟


司法院資訊處製作；財團法人民間司法改革基金會備份。
